臺灣板橋地方法院民事判決　　　　　　　93年度訴字第1652號
　　原　　　告　己○○
　　　　　　　　戊○○
　　被　　　告　華南商業銀行股份有限公司
　　法定代理人　丁○○
　　訴訟代理人　甲○○
　　被　　　告　彰化商業銀行股份有限公司
　　法定代理人　丙○○
　　訴訟代理人　乙○○
上列當事人間請求分配表異議之訴事件，經本院於民國94年1 月
17日言詞辯論終結，判決如下：
    主      文
原告之訴駁回。
訴訟費用由原告負擔。
    事實及理由
一、原告主張：原告二人向被告華南商業銀行股份有限公司（下
    稱華南銀行）之借款，有關利息部分已變更約定為：民國（
    下同）92年7 月1 日前為年利率6.25 %，92年7 月2 日後年
    利率為3. 9% 。不料被告未依約定核計利息，擅自以7. 81%
    與7.68% 計息，並向執行法院陳報債權而為分配，致原告等
    需多付新台幣（下同）232,025 元，受損甚鉅，此部分自應
    自被告華南銀行分配所得利息債權金額中扣減。又被告彰化
    商業銀行股份有限（下稱彰化銀行）主張有471,787 元執行
    費，應優先受償，然該筆執行費係何案件之執行費？有無執
    行名義或債權憑證？與本件是否有關？查均無證據，詎執行
    法院率予採信並列入分配表，顯有瑕疵，損及原告己○○權
    益。再者，執行法院就拍賣坐落台北縣板橋市○○街122 之
    3 號頂樓增建部分所得400,000 元，捨棄原告己○○之第二
    順位抵押權人應優先受償之法律地位，分文未得，竟將其中
    391,663 元完全分配予參與分配之普通債權人即被告彰化銀
    行，亦有不當及違法之處。原告己○○為第二順位抵押權人
    ，第一順位抵押權人華南商業銀行所有債權因已全部受償，
    原告依法依序自應優先受償，準此，原告己○○既尚有數百
    萬元債權未受償，自得對被告無合法依據分配表所列執行費
    471,787 元及增建部分拍賣所得400,000 元、分配表所列普
    通債權391,663 元，共計863,450 元，請求不予列入被告分
    配所得，改由原告己○○優先受償，爰依強制執行法第41條
    第1 項前段規定提起本件訴訟等語，並聲明：(一)鈞院92年度
    執字第26266 號拍賣抵押物強制執行事件，就被告華南銀行
    所分配564,066 元之利息債權額，應減為332,041 元參與分
    配。(二)鈞院92年度執字第26266 號拍賣抵押物強制執行事件
    ，就被告彰化銀行不應列為分配表二優先受償執行費471,78
    7 元，暨分配表三391,663 元之普通債權。(三)前項分配金額
    ，應改由原告賴美秀優先受償。
二、被告則各以下列陳詞置辯，並均聲明：原告之訴駁回。
    (一)被告華南銀行部分：
      (1)鈞院92年度執字第26266 號拍賣抵押物強制執行事件，
        業將原告己○○、戊○○所有之財產拍賣並作成分配表
        ，其分配表內容正確無誤。蓋被告所請求之利息均係依
        據消費者借貸契約第4 條第2 款規定，按被告銀行基本
        放款利率加碼年率0.65% （貸放日為年率8.5%）計息，
        嗣後隨被告銀行基本放款利率調整而調整，並自調整後
        之第一個約定攤付日起，改按調整後之基本放款利率加
        碼年率0.65% 計算；違約金則均係依據消費者貸款契約
        第5 條「立約人如遲延還本或付息時，本金自到期日起
        （分期攤還者自約定攤還日起），利息自約定繳息日起
        ，逾期在6 個月以內部份，按約定利率10% ，逾期超過
        6 個月部分，按約定利率20% 計收違約金」之規定計收
        違約金。被告於聲請強制執行時已提出消費者貸款契約
        正本二份，陳報債權計算書時亦提出本行基本放款利率
        表乙份，被告依約請求利息、違約金並無違誤。
      (2)原告二人於92年6 月30日與被告洽談償還積欠利息及調
        降利率事宜，被告要求原告必須先行繳清被告對渠等二
        人取得執行名義之費用、代墊火險保險費及原告等二人
        積欠之利息及違約金合計共144,560 元，暨繳清自92年
        7 月2 日起至92年7 月31日止之利息17,810元後，原告
        二人自92年8 月1 日起迄借款到期日止，始可按定儲利
        率指數3.9%計收利息（即以被告定儲利率指數1.58% 加
        碼年率2.32%）， 惟原告二人交付被告之二紙支票，其
        中面額為144,560 元之支票經原告提示竟不獲兌現，另
        面額17,810元之支票經提示雖獲付款（此部分款項被告
        於陳報債權時即予扣除），但原告顯未履行清償積欠利
        息之義務，其二人自無由要求被告必須調降利率，故原
        告二人要求被告必須以調降後之利率計算分配表之利息
        、違約金，且片面指責原告未依約請求，均無理由。
    (二)被告彰化銀行部分：
      (1)關於被告執行費用471,787元優先受償乙節：
        被告乃有執行名義之債權人，依原分配表分配表末附註
        四之記載，即鈞院執行處通知被告應補繳執行費差額47
        1,787 元（已先列入分配）始得領款，可知該分配金額
        係本案執行費無誤，自得優先受償。
      (2)關於原告戊○○所有坐落台北縣板橋市○○街122 之3
        號頂樓增建部分拍賣價金400,000 元：
        雖被告與原告己○○均為抵押權人，惟因系爭拍賣標的
        物之頂樓增建係一由公共樓梯出入而無內梯之獨立建物
        ，為抵押權效力所不及，故抵押權人對於該增建物之拍
        賣價金不得主張優先受償，即系爭增建物之賣得價金，
        不能由原告己○○優先受償，是原分配表並無任何錯誤
        。
三、本件兩造所爭執者在於：(一)原告與被告華南銀行間就借款利
    息是否變更約定為：92年7月1日前按年利率6.25 %計息，92
    年7月2日後按年利率3.9%計息？(二)被告彰化銀行就本件強制
    執行是否有471,787 元之執行費用應優先受償？(三)原告己○
    ○就台北縣板橋市○○街122之3號頂樓增建部分之拍賣所得
    可否以第二順位抵押權人之身分優先受償？茲將本院之判斷
    析述如下：
    (一)就原告與被告華南銀行間有無變更借款利息之約定部分：
      1.查原告主張兩造就借款利息之約定變更為：92年7月1日
        前按年利率6.25 %計息，92年7月2日後按年利率3.9%計
        息乙節，已為被告華南銀行所否認，並辯稱：依兩造所
        簽訂之借據，雙方約定借款是按被告銀行基本放款利率
        加碼年率0.65% 計息，嗣後隨基本放款利率調整而調整
        ，並自調整後之第一個攤約定付日起，改按調整後之基
        本放款利率加碼年率0.65% 計算。但前兩年都各有優惠
        較低的利率，之後即按契約的約定計息。原告二人於92
        年6 月30日與被告洽談償還積欠利息及調降利率事宜時
        ，被告係以原告必須先行繳清原告對其二人取得執行名
        義之費用、代墊火險保險費及其二人積欠之利息及違約
        金合計共144,560 元，暨繳清自92年7 月2 日起至92年
        7 月31日止之利息17,810元為條件，才同意自92年8 月
        1日起改按定儲利率指數3.9% 計收利息，惟原告二人交
        付被告用以支付上開款項之支票並未全部兌現，自無由
        要求被告必須調降利率等語。
      2.按當事人主張有利於己之事實者，就其事實明舉證之責
        任，為民事訴訟法第277 條前段所明定。本件原告既主
        張兩造嗣後有變更利息之約定，被告同意改按較低利率
        計收利息，依前開規定，原告自應就此一有利於己之事
        實負舉證責任，合先敘明。
      3.原告雖提出其依年利率6.25% 計付利息之繳款紀錄，惟
        兩造所簽訂之借貸契約既約定借款利率按基本放款利率
        而調整，可見借款利率並非固定，而係隨基本放款利率
        之調整而有所浮動，本難以原告之前曾按年利率6.25%
        繳付利息，逕認兩造有變更約定為92年7 月1 日前採固
        定之年利率6.25 %計息之情，況被告已辯稱借貸初期曾
        給與原告較優惠之利率，但之後已改按約定利息計息等
        語，是原告所提此部分之證據，對於其主張之前開有利
        事實尚屬無從證明。
      4.再者，被告抗辯其同意自92年8 月1 日起改按定儲利率
        指數3.9%計收利息及分別以年利率6.25% 、3.9%計算原
        告於92年7 月31日前積欠之利息與違約金，乃係以原告
        二人能清償該等款項為條件，因原告未全部清償前開款
        項，條作未成就，被告即無須調降利率乙節，業據被告
        提出退票理由單影本一紙為證，原告雖自認前開款項確
        實未完全清償，但否認被告同意降息附有前開條件。惟
        查，原告斯時已未能如期繳息而有違約情事，被告本得
        依兩造簽訂之書面契約實行其債權，獲得較有利之受償
        ，衡情自無可能在未附任何條件之情況下即率爾同意調
        降利率，故被告辯稱其同意調降利率乃係以原告清償前
        所積欠之利息與違約金為條件，尚堪採信。是以，原告
        原告既未依約完全清償前開款項，則被告抗辯其無須調
        降利率，即非無據，洵屬可採。
    (二)就被告彰化銀行是否有471,787 元之執行費用應優先受償
      部分：
      1.按債權人因強制執行而支出之費用，得求償於債務人者
        ，得就強制執行之財產先受清償；民事強制執行，其執
        行標的金額在新台幣五千元以上者，每百元徵收七角，
        其畸零之數不滿百元者，以百元計算。強制執行法第30
        條第2 項及第28條之2 第1 項分別定有明文。
      2.查被告彰化銀行於本院92年度執字第26266 號拍賣抵押
        物強制執行事件中聲明參與分配之金額為68,123,822元
        ，業據本院依職權調取前開案卷核閱無訛，是依首揭條
        文規定，被告彰化銀行應繳納之執行費為476,867 元（
        計算式：68,123,822×0.007=476,867） ，惟因被告彰
        化銀行於另案執行時曾受償執行費5,080 元，予以剔除
        後，尚應向被告彰化銀行徵收執行費471,787 元。而前
        開執行費用既得依法就強制執行之財產先受清償，故本
        院92年度執字第26266 號拍賣抵押物強制執行事件所製
        作之分配表【表2】中，將前開執行費用471,787元列為
        優先受償之費用，並於附註內敘明該該費用已列入分配
        ，被告彰化銀行應於補繳執行費差額471,787 元後始得
        領款，並無不當。
    (三)原告己○○就台北縣板橋市○○街122之3號頂樓增建部分
      之拍賣所得可否以第二順位抵押權人之身分優先受償部分
      ：
      1.查原為執行債務人即原告戊○○所有之台北縣板橋市○
        ○街122 之3 號頂樓增建乃係未辦保存登記之建物，有
        獨立出入口，與主建物並無內梯相通等情，業經執行法
        院於執行勘測時勘驗屬實，有本院依職權調取之本院92
        年度執字第26266 號拍賣抵押物強制執行卷內所附之執
        行筆錄可稽，且由原告自陳「無內梯係因分層出租方便
        及居家安全」（見93年11月29日民事答辯狀）之使用目
        的觀之，顯見該增建物與主建物並無主物、從物之關係
        ，亦非主建物之附屬物而為主建物之構成部分，自非抵
        押權效力所及之標的物。原告徒以「如無主建物何來增
        建物」為由，而主張該增建物當然包括於抵押權效力之
        內，洵屬無據，難認有理。
      2.次查，原告己○○雖為台北縣板橋市○○街122 之1 、
        122 之2 、122 之3 號建物之第二順位抵押權人，惟台
        北縣板橋市○○街122 之3 號頂樓增建乃係獨立建物，
        非抵押權效力所及之標的物，已如前述，是原告就該增
        建物拍賣之所得，自無從以抵押權人之身分優先受償。
        此外，原告己○○復自陳其對債務人戊○○並無取得任
        何執行名義，是其亦無從就該增建物之拍賣所得參與分
        配。從而，執行法院於前開增建物拍賣所得優先清償執
        行費及稅捐債權後，將剩餘之391,663 元分配予對債務
        人戊○○有執行名義之債權人即被告彰化銀行，於法並
        無不合。原告主張上開391,663 元不應分配予被告彰化
        銀行，應改由其優先受償，核屬無據，不應准許。
四、綜上所述，本院92年度執字第26266 號拍賣抵押物事件所製
    作之分配表，並無原告所主張之分配錯誤情事，故原告請求
    將該分配表中，就被告華南銀行所分配之564,066 元利息債
    權額，更正為332,041元，並將【表2】中被告彰化銀行優先
    受償之執行費471,78 7元及【表3】中受償之391,663元普通
    債權剔除，改由原告賴美秀優先受償，為無理由，應予駁回
    。
五、本件事證已臻明確，兩造其他之主張、陳述並所提之證據，
    經審酌後，認均與本件之結論無疑，不再一一論述，併予敘
    明。
六、訴訟費用負擔之依據：民事訴訟法第78條。
中　　華　　民　　國　　94　　年　　 2　　月　　 3　　日
                  民事第二庭    法　官　程怡怡
以上正本係照原本作成
如對本判決上訴，須於判決送達後20日內向本院提出上訴狀
中　　華　　民　　國　　94　　年　　 2　　月　　 3　　日
                                書記官　楊舒惟
